臺灣花蓮地方法院民事判決                 98年度建字第3號
原      告  義慶營造有限公司
法定代理人  徐德興
訴訟代理人  廖學忠律師
被      告  國立東華大學
法定代理人  黃文樞
訴訟代理人  籃健銘律師
訴訟代理人  吳明益律師
參  加  人  許崇堯即許崇堯建築師事務所
訴訟代理人  鄭雅文
上列當事人間給付工程款事件，本院於民國100年8月4日言詞辯
論終結，判決如下：
    主  文
被告應給付原告新台幣5,351,094元及自民國98年4月22日起至清
償日止按年息百分之5計算之利息。
訴訟費用由被告負擔。
參加訴訟費用新台幣壹仟元由參加人負擔。
本判決於原告以新台幣貳佰柒拾萬元供擔保後，得假執行，但被
告如以新台幣5,351,094元預供擔保後，得免為假執行。
    事  實
甲、原告方面：
  一、聲明：
  （一）先位聲明：
     1、被告應給付原告新台幣5,351,094 元及自本件起訴狀繕
        本送達翌日起至清償日止按年息息百分之5計算之利息。
     2、原告願供擔保，請准宣告假執行。
     3、訴訟費用由被告負擔。
  （二）備位聲明：
     1、被告應給付原告新台幣13,329,227元及自本件追加起訴
        狀繕本送達翌日起至清償日止按年息百分之5計算之利
        息。
     2、原告願供擔保，請准宣告假執行。
     3、訴訟費用由被告負擔。
  二、陳述：
  （一）緣原告於民國（下同）93年11月標得被告之原住民民族
        學院新建工程（下稱系爭工程），並於93年12月簽訂原
        住民族學院新建工程採購契約（以下稱系爭契約），其
        中價金之給付規定於系爭契約第三條第二項：「契約價
        金總額結算給付者，工程之個別項目實作數量較契約所
        定數量增減契約達百分之十以上時，其逾百分之十之部
        分，得以契約變更增減契約價金，未達百分之十者，契
        約價金不予增減。」此約定係為設計估算疏失誤差之補
        救，可視為雙方風險之分攤行為。
  （二）原告於施工階段，發覺依被告提供之設計圖施作，鋼筋
        、混凝土等材料有明顯不足之情形，乃依系爭契約第三
        條第二項規定，函文被告盡速查明不足之因，被告委託
        監造之許崇堯建築師事務所函覆，均稱原告計算之鋼筋
        及混凝土數量為工務數量，非設計規劃數量，並無原告
        所提之數量誤差等語，拒絕原告為增加工程之請求，然
        依鈞院囑託台灣省結構技師公會鑑定之鑑定結果（下稱
        系爭鑑定報告），原告實作數量於契約數量超過百分之
        十部分，有SD280鋼筋新台幣（下同）4,242,692.4元，
        及4000SP混凝土592,488.4元，合計金額為4,835,181元
        （小數點以下不計）。
  （三）後原告對系爭工程於96年7月17 日申報完工，於96年10
        月3日由被告開始驗收，至97年1月28日驗收合格。惟於
        施作時，經被告及參加人會勘，認定原告有按被告所提
        供之設計圖施工，而契約數量確有不足達百分之十以上
        ，應無疑義，為此，自得依約請求變更契約所增加之工
        程款及完工時起之法定利息。故依系爭鑑定報告中，原
        告依系爭契約規定請求實作數量超過契約數量百分之十
        部分，有SD280鋼筋4,242,692.4元及4000SPI 混凝土59
        2,488.4元，合計金額為4,835,181元。另原告實作數量
        金額較契約數量增加時，依系爭契約規定，勞工安全衛
        生設備費、品管費、利潤、營業稅等費用亦按比率增加
        ，各分別增加為14,505.54元、29,011.08元、217,583.
        14 元、254,814.03 元故本件工程原告除可請求被告給
        付增加SD280鋼筋，SD420鋼筋，及 4000SPI混凝土數量
        之價金外，亦可請求包含上述之各項增加費用共計5,35
        1,094.59元為先位之請求。
  （四）若認被告主張系爭契約第三條之契約所定數量應以設計
        圖說之數量為準始有理由，經查系爭鑑定報告，關於SD
        280、SD420鋼筋及4000PSI 預拌混凝數量超過詳細價目
        表甚多，被告應情事變更原訂定之工程總價，補給原告
        工程款價金為 12,044,120.20元，及依上揭比率計算之
        勞工安全衛生管理費36,132.36元，品管費72,264.72元
        ，利潤541,985.41元，營業稅634,725.13元以上合計13
        ,329,227.83元（小數點以下不計）為其備位聲明。
  （五）對被告抗辯部分：
      1.原告請求之實作數量是依系爭鑑定報告之數量，因系爭
        工程係原告按設計圖說施工，業經被告驗收合格在案，
        故設計圖說數量與竣工圖數量完全相符，均屬原告實作
        之數量，原告並非依進貨數量請求。
      2.被告辦理招標時，將本件工程所需之鋼筋預拌混凝土數
        量明訂於標單內，並以此計價訂明於系爭契約，即SD28
        0為1,315噸，SD420為1,330噸，預拌混凝土4000SPI 為
        14,388立方公尺。原告得標後，在施工期間即通知被告
        所用之鋼筋及預拌混凝土已經超過上述數量，並提出契
        約數量與依建築設計圖說施作之實作數量有差異，亦為
        被告所知悉。至本件系爭工程於96年間完工辦理結算時
        ，被告仍以標單之數量作為契約數量而計價，故被告自
        始以標單所列之鋼筋預拌混凝土數量為契約數量，非以
        建築設計圖說應施作之實作數量為契約數量，十分明顯
        。
      3.被告提供系爭契約所附之建築設計圖說是作施工方法及
        材料使用之依據，並未標明使用鋼筋、預拌混凝土之數
        量。其依標單所載數量為契約數量而訂定出工程總價為
        貳億玖仟伍佰萬元，然又於訴訟中改稱要以設計圖說施
        作之數量為契約數量，已自相矛盾。
      4.被告應於系爭契約之單價分析註明「含施工耗損」，並
        於單價分析鋼筋項目內加入損耗，方視為已加入損耗。
        然關於「 鋼筋SD280」項目，並無註明「含施工損耗」
        ，其所列「工具折舊及損耗」，以「式」為單位，單價
        「42.30」、「複價」42.30，該項目折舊及損耗係指工
        具，顯非指鋼筋之耗損害，在標單上已與鋼筋 SD280分
        別列出。參加人及被告稱依標單單價分析「工具折舊及
        損耗」項目之約定，指鋼筋 SD280應含施工之損耗云云
        ，惟此兩者是不同之項目，無比照適用之餘地。另認40
        00 PSI混凝土不應扣除埋置鋼筋之體積，因標單均無記
        載。又被告於辦理系爭工程時，在標單上之材料數量，
        應由參加人作成計算式交給被告核對，故參加人交給被
        告之材料計算式應有表明 SD280鋼筋之合理耗損數量是
        否在契約數量內，及 4000PSI混凝土是否應扣除埋置之
        鋼筋體積。為此，依民事訴訟法第 344條第1項第5款規
        定應由被告提出參加人製作招標文件時，標單上 SD280
        鋼筋及4000PSI混凝土數量之計算式。
      5.其數量計算在工程實體完成前為估算行為，但工程實體
        完成後視為實作數量，本件現經專業且兩造認同之鑑定
        單位就實作數量鑑定，自不容任意指責鑑定結果不符契
        約所定之實作數量。且原告於施工階段早已提出數量不
        足疑議，並於95年3月20日第15期估驗計價及95年4月20
        日第16期估驗計價，二次請款於營繕工程估驗計價明細
        總表註明提出「鋼筋數量有爭議，本期請款該項暫不估
        驗，待釐清後再行估驗。」等，此有95年3月29 日起施
        工日報表、建築師監造人員取樣、試驗作成紀錄、95年
        4月28 日函文被告及參加人、工程結算明細表之結算總
        表可證，被告及參加人均在其上簽章認同，故實作數量
        超出契約數量始能完成工作物，十分顯然。
      6.主張被告所提出 94年10月4日會議紀錄之記載並非原告
        之意思，且原告未參加該次會議。又系爭工程於94年10
        月4日之進度僅百分之16.69，當時如有表示系爭契約所
        有鋼筋數量足夠不需另行追加乙節，也只是預估，而後
        原告實際施作數量在SD280鋼筋及4000PSI混凝土部分確
        有超過合約數量百分之十，此亦經鈞院囑託之台灣省結
        構技師公會鑑定屬實，原告仍得依合約之規定請求，不
        受預估錯誤之影響。
      7.兩造簽訂之系爭契約第5 條訂定之工程總價係以契約書
        所附之標單上各項目之數量乘以單價之總額，且已給付
        原告之工程款亦依其所列數量照各工期進度給付，在系
        爭工程竣工結算時，被告亦以詳細價目表（即標單）所
        列數量之工程款支付原告，被告於 99年5月13日開庭時
        陳稱「契約數量及單價指的是原證6 詳細價目表上所列
        的數量及單價」、「已給付告之工程款，是以詳細價目
        表上所列數量依照各期工程進度給付」等語，故系爭契
        約第三條第二項中「契約所定數量」，乃以標單所列數
        量為準，被告將標單視為契約數量，而非以原告施作數
        量為契約數量，十分明顯。從而原告實作數量即依設計
        圖說施作數量，與契約數量差異甚大，原告自得依系爭
        契約第三條第二項之特別約定請求實作數量較契約數量
        逾百分之十部分之金額。
（三）證據：提出工程採購契約書影本、工程結算驗收證明書影
      本一份、原告95年4月28日函文影本、原告95年8月10日函
      文影本、許崇堯建築師事務所 95年6月19日函文影本一份
      、許崇堯建築師事務所 95年9月19日函文影本一份、被告
      95年9月26日函文影本一份、詳細價目表 （標單）影本、
      國立東華大學原住民民族學院新建工程鋼筋模板、混凝土
      計算書、被告 95年8月17日函文影本、工程結算明細表、
      施工日報表影本、鋼筋試驗報告影本為證。
乙、被告方面：
  一、聲明：
  （一）原告之訴駁回。
  （二）訴訟費用由原告負擔。
  （三）被告願供擔保請求免於假執行。
  二、陳述：
  （一）系爭契約係屬總價承攬契約，工程並未辦理契約變更，
        應以系爭契約第三條所約定之價金結算給付工程款，原
        則上應以契約價金之總額結算，除非契約有變更，致履
        約標的項目或數量有增減，始就變更部分予以加減價結
        算，又該條所指「得為下列方式」，原告固得主張請求
        「依實作數量給付」，但並非被告於契約上之義務，僅
        係被告得考量契約實際情形，而為選擇之裁量。茲系爭
        契約並未有「契約變更」之情形，自應以契約價金總額
        結算，是原告自不得再請求依實作實算之方式向被告請
        求給付工程款。
  （二）系爭契約係採總價承攬之方式計算工程款，而工程施作
        應以設計規劃之數量計算，並非以進貨數量計算，原告
        承攬本工程於 96年7月17日申報完工，主張：於施工階
        段發覺合約項目中鋼筋、混凝土等材料有明顯不足之情
        形，經被告委託設計監造單位即參加人回覆並無原告所
        提不足之情形，認原告所提出之鋼筋、混凝土數量計算
        為其工務數量，非設計規劃數量，並無原告所提之數量
        誤差。準此，原告所指數量雖為工務數量、進貨數量，
        非設計規劃數量，然亦無所提之鋼筋、混凝土等材料不
        足之情形，原告起訴請求增給工程款之部分，恐係以實
        際進貨數量為據，亦對「實作實算」之精神有所誤會；
        且工程進行及本件於公共工程委員會調解中所提之計算
        數據，均不相符，亦實難採信。
  （三）系爭契約第三條第二項契約變更之約定中，「契約所定
        數量」或「設計圖說之數量」，並非指「標單數量」，
        其範圍應包括系爭契約第一條所涵蓋之各項有關契約文
        件，包含圖說內容，如契約有所變更，像是變更設計，
        追加工程等情事，致承攬人所施作之數量較原有契約文
        件所包含之數量增減百分之十，才有增減工程款之問題
        ，故本件除契約中訂明原告所應履行之契約義務，應指
        原告須依照設計圖施工，並非以標單數量為據而施工。
        換言之，系爭工程實作之項目或數量若與設計圖說所示
        一致，則施作之數量即與在合約約定數量範圍相符，並
        無增減數量即無增減工程款之事由，亦自無系爭契約第
        三條第二項之適用。且依系爭契約第四條第二項約定，
        已清楚可知標單所載之數量，僅係估計之數量，原告施
        作之數量，仍須按所有契約文件包括設計圖說、施工說
        明書所載之圖示、尺寸、規格總數量完成，故所謂「實
        作」應係指按設計圖說施作，而非指按標單）施作。又
        觀諸系爭契約第四條第三項亦約定「採契約價金總額結
        算給付者，未列入前款清單之項目或數量，其已於契約
        載明應由施作或供應或為廠商完成履約所必須者，仍應
        由廠商負責供應或施作，不得據以請求加價。」要求廠
        商需按包含於諸如設計圖說等契約文件中載者加以施作
        ，並以該記載作為廠商即承攬人所必須完成之工作內容
        ，且以此工作內容作為契約總價給付之對象，顯然有希
        望廠商於投標之前，能夠依照設計圖說而非標單，作為
        估價之對象。更可確知，縱原告依照設計圖說、施工說
        明書所載之圖示、尺寸施作結果，導致實際施作之工項
        、數量超過標單所示，亦不能向被告另外請求加價，足
        徵標單所載之數量僅供參考之用。因此第三條第二項之
        「契約所定數量」解為係指契約「設計圖說」、「施工
        說明書」圖示或文字所示之範圍、尺寸規格，而第四條
        第二項後段也係作此解釋，則前揭二條文規範間將毫無
        衝突，否則若依原告主張將「契約所定數量」解釋為「
        標單數量」，顯將導致系爭契約第三條第二項與第四條
        第二項之解釋與適用上之矛盾。亦即，系爭契約第四條
        第二項一方面限制承攬人必須按圖施作，只要施作範圍
        、數量在設計圖說、施工說明書範圍內，則契約不加價
        ，一方則顧慮施作範圍、數量規格超過設計圖說，則逾
        越部分將可適用系爭契約第三條第二項加以處理，如此
        方無所謂規範衝突之可能，較為合理。
  （四）依建築法第39條規定「起造人應依照核定工程圖樣及施
        工說明書施工」，是工程契約中，「圖說」即為最重要
        之施工依據，其為施工設計圖與其相關施工說明，且原
        告亦自認其係按工程設計圖施作，且契約數量即為設計
        圖數量。又依工程設計圖說第一頁之施工說明第一項載
        明：「本工程投標數量及項目僅供參考之用，凡參加投
        標廠商應於投標前確實估價，若有漏列入或不足，由建
        築師補充說明，承商不得任意施工。」可徵本件決定契
        約價金之基礎應係圖說及現場勘察結果，「 工程標單」
        僅係提供投標之廠商參考之用，投標廠商不得以此作為
        計算投標金額之依據。是以，可知系爭契約第三條第二
        項「契約所定數量」顯非指「工程標單」之數量。再依
        工程慣例而論，工程圖說中所記載之圖示、尺寸、規格
        始為施工過程中不可或缺之核對資料，在工程契約中，
        工程實務亦無從以「工程標單」作為廠商之工作內容即
        承攬人所必須完成之工作，是以工程實務中認定「工程
        標單（或稱工程數量表）」之數量均僅為工程估計數量
        ，並非工程實際約定或施作數量，蓋此等承攬契約中，
        所謂承攬人應完成之工作本就是工程設計圖說所示內容
        ，而非工程標單以文字所載工項、數量。
  （五）又所謂實作實算契約，係指契約文件除圖說與規範外，
        尚包括工程數量表，將工程中的項目、單位工作以及數
        量列出，以供計算契約總金額，惟最終之契約價金之給
        付應依工程設計圖說所需之數量計算，並非可加計原告
        施工時耗損之數量或僅以進貨數量為據。又實作實算中
        單價分析表即標單所示之數量僅為參考性質，對於雙方
        不具拘束性，於工程契約中承包商主要之給付義務係按
        「設計圖說」施工，而非按「工程詳細價目表」（即標
        單）施工。而標單之主要作用，僅在於便於承包商每月
        計算工程估驗款之用，而非取代工程圖說認定實際施工
        項目之地位，此亦與工程慣例及契約精神相符，故原告
        援引標單作為比較依據，亦乏所據。
  （六）系爭契約之設計圖說已載明原告之工程範圍及其項目與
        數量，原告所請求工程款之項目及數量，均屬系爭契約
        之範圍內，並無漏量之情形，至標單上所載之數量僅供
        參考而已，且標單上所載項目及數量，並不等同於系爭
        契約所載之項目及數量，倘標單與系爭契約範圍不同時
        ，仍應依系爭契約第一條約定確定之，而系爭工程驗收
        時係按圖驗收，足證原告所施作之工程範圍並未超出系
        爭契約所約定原告應依契約及按圖施作之範圍。原告並
        無舉證證明其就系爭工程攸關鋼筋與混擬土之實際施作
        數量超出設計圖所需之施工數量達百分之十以上之情形
        ，自不得主張本件契約變更、增加給付工程款之請求。
  （七）系爭工程早已竣工，且未開挖計算，無從查考，不得僅
        以事後估算數量作為系爭工程之實際施作數量，是系爭
        鑑定報告縱無估算之錯誤，至多僅能說明設計圖說所需
        之數量，然亦不足以證明被告之實際施作數量，有關系
        爭工程實際施作所用之水泥及鋼筋鑑定結果，僅係鑑定
        人於工程完工後，依其專業經驗，判斷該工程所需要之
        數量，並非確實算出原告於系爭工程實際施作之數量，
        自難逕引該鑑定之估計數量，執之與契約數量相較結果
        有實際施作數量超過契約數量百分之十之情。故系爭鑑
        定報告僅為估算數量，無從證明原告於系爭工程中鋼筋
        、混擬土之實作數量，而原告又無其他舉證證明其實際
        施作之鋼筋與混擬土之數量多寡，亦未明確主張究竟實
        作工項、數量具體係如何超過依據「設計圖說」計算之
        工項、數量或數額，更未就系爭實作之數量、工項有超
        過圖說之記載範圍且超過部分換算金額有超過契約總價
        百分之十之事實提出其他證據資料而為舉證，自無從認
        定本件實作工項、數量有超過「設計圖說」範圍，原告
        自亦無從憑此依據系爭契約第三條第二項請求被告增加
        給付。
  （八）本件系爭工程之請款計價程序為由原告按月依實際施作
        完成數量統計完成製冊，提送監造設計單位審查，待審
        查完成後，始提送被告東華大學審核、撥款。觀諸「國
        立東華大學原住民民族學院新建工程第一、十三、十四
        、十五、十六、十七、三十、三十一期請款計價資料」
        所示之各期工程時點及經三次之變更設計，鋼筋數量並
        無異常增加或有其他明顯差異之情形，足徵系爭工程之
        鋼筋數量並無原告所稱實作數量遠超出標單所載估計數
        量之情形。又於94 年10月4日會議紀錄中，原告亦未表
        示系爭工程有鋼筋數量不足之情形，原告捨此弗為，卻
        於該部分工程完成後，甚至工程驗收結束後，才表明鋼
        筋數量不足，主張請求追加工程款，此顯與常情有違，
        益證原告主張不可採信。是以，原告於工程完成後始稱
        系爭工程有鋼筋數量不足，顯非實在。
  （九）被告已提供充分資訊供原告評估及決定是否投標及以何
        價格投標，足徵被告業已提供充分資訊以供原告算標，
        且原告於投標時已領取相關投標文件與設計圖說，並依
        投標須知前往勘查、審標，故其應有足夠之專業已知悉
        施作範圍，或有疑義亦可依投標須知規定，向被告要求
        釋疑。茲原告無為此請求，應可見其係同意系爭契約所
        提供設計圖為系爭工程之施作範圍、數量無疑。縱使原
        告之施作雖逾越標單範圍（假設語），但既未逾越系爭
        契約之範圍，亦即其所為之施作，於圖說中均有明文記
        載，係為被告所應履行之義務，故其施作並無任何逾越
        契約約定之數量。
  三、證據：提出請款計價資料影本、94年10月4日會議紀錄等
      為證。
丙、參加人為輔助被告，陳述略以：
  一、系爭工程在發包前就數量已經核實計算載明於送給業主的
      設計估算數量報告書中，即標單的詳細價目表數量，但招
      標書中有載明投標廠商應按照圖說自行估價數量，因標單
      的數量僅供投標廠商參考，原告基於同一設計圖說以總價
      最低得標，依系爭契約第三條約定顯見本件為總價投標，
      但與同條第二項約定得因個別項目的實作數量變更增減契
      約。故依契約約定，原告欲依第三條第二項之約定主張實
      作數量逾契約數量百分之十須增加價金，應要在工作進行
      中提出實際施工數量超過設計數量，而非於工程完後才提
      出，而依實作施工圖說，其提出數量超過的部分沒有依據
      ，且於工程開工時即有詢問原告數量是否有不足之情況，
      但原告表示並沒有不足。
  二、施工圖說是由承包廠商依據設計圖說製作可以施工的施工
      圖後，交設計監造單位審核通過，而據以施工。施工圖說
      的數量與設計圖說可能會有些許不符，設計圖說的數量即
      為標單詳細價目表上的計算，目的是為了控制預算之執行
      及招標，施工圖說主要目的為據以施工，如果以施工數量
      計價，當然要同時附上數量。
  三、鈞院委託之鑑定報告係依系爭契約「估算」系爭工程施作
      所需鋼筋及混凝土，故系爭鑑定報告之鑑定數量應為估算
      數量，非系爭工程之實作數量，主張鑑定單位針對鑑定數
      量計算之說明已違公正性，不應將原告施工過程中所增加
      之損耗數量轉嫁於鑑定數量內。又系爭工程鑑定係於系爭
      工程完工後所為，且鋼筋已混藏於建築物內，非經開挖無
      法計原告實際施作數量，而系爭工程所需之鋼筋數量會因
      施作工法不同而有增減，且鋼筋搭接次數亦會影響鋼筋使
      用數量，故主張系爭鑑定報告係屬估算之數量與系爭合約
      第三條第二項實作數量不符。
  四、原告在各施工階段提出數量請款，也均核准付款，依合約
      這些數量均為實作數量，原告據以提出請款，並經審核付
      給。若數量依鑑定之鑑定單位估算，不會有超過百分之十
      之情況。
  五、本案實際施工期間已歷經約一年，召開30次工務會議，參
      加人多次詢問數量是否有不足，原告皆回覆足夠且未曾提
      出數量不足之情形，參加人並多次於工務會議請原告加強
      營建管理，已善盡監造之責。且參加人審查核算原告提出
      之數量計算式與契約數量並無不足，依鑑定數量比對亦無
      原告主張之數量不足，原告所提不足之數量其由何來，無
      從得知。因此，原告未確實加強營建管理及控管現場損料
      ，造成鋼筋用量增加，參加人主張此部份所增加鋼筋用量
      ，原告需自行負擔此費用。
  六、證據：提出參加人 95年9月19日函文影本、工程預算書為
      證。
丁、本院囑託台灣省結構工程技師公會作成國立東華大學原住民
    民族學院新建工程數量估算鑑定報告書、並於 99年10月4日
    函詢台灣省結構工程技師公會。
   理    由
壹、程序方面：
 一、按就兩造之訴訟有法律上利害關係之第三人，為輔助一造
     起見，於該訴訟繫屬中得為參加。民事訴訟法第 58條第1
     項定有明文。本件系爭工程之設計及監造單位為許崇堯建
     築師事務所，其與被告訂有設計與委託監造服務契約，今
     原告提起訴訟係主張本件系爭工程係基於參加人所設計圖
     說所完成，請求被告給付因施工數量增加所衍生之費用，
     是以參加人於系爭工程施作之設計或監造之義務履行，與
     被告是否應給付原告上開工程款之重要爭點息息相關，若
     原告有理由，被告或可依約向參加人求償，故本件訴訟對
     於參加人而言，具有法律上之利害關係，其於99年2月3日
     提出訴訟參加聲請狀，輔助被告，依前揭規定，應予准許
     。
 二、按訴狀送達後，原告不得將原訴變更或追加他訴，但擴張
     或減縮應受判決事項之聲明者，不在此限，民事訴訟法第
     255 條第1項第3款定有明文。經查，本件原告起訴時，其
     訴之聲明原為：「被告應給付原告新台幣16,638,557元，
     及自民國 96年7月17日起至清償日止，按年息5%計算之利
     息；訴訟費用由被告負擔；原告願供擔保，請准宣告假執
     行。」嗣於 99年2月3日將請求金額縮減為6,183,518元（
     見本院卷一第195頁）。再於99年8月12日具狀縮減請求之
     金額至 6,123,298元，同時追加備位訴之聲明為被告應給
     付原告5,351,094元（見本院卷一第437頁背面）。而後於
     100年3月28日具狀變更訴之聲明為「先位之訴：被告應給
     付原告 5,351,049元，及自本件起訴狀繕本送達翌日起至
     清償日止，按年息5%計算之利息；訴訟費用由被告負擔；
     原告願供擔保，請准宣告假執行。備位之訴：被告應給付
     原告13,329,227元，及自本件追加起訴狀繕本送達翌日起
     至清償日止，按年息5%計算之利息；訴訟費用由被告負擔
     ；原告願供擔保，請准宣告假執行。」（見本院卷二第20
     7頁 ）核屬減縮應受判決事項之聲明，揆諸前開規定，應
     予准許，合先敘明。
貳、實體方面：
 一、本件原告起訴以：原告標得被告之原住民民族學院新建工
     程，依系爭契約第三條第二項：「工程之個別項目實作數
     量較契約所定數量增減契約達百分之十以上時，其逾百分
     之十之部分，得以契約變更增減契約價金」，依鈞院囑託
     台灣省結構技師公會鑑定之鑑定結果，有 SD280鋼筋（契
     約數量為1315噸，實作數量為1647.9噸）原告實作數量超
     過契約數量百分之十部分有201.4噸，乘以單價21066元為
     424692.4元，另4000PSI混凝土（契約數量為14388立方米
     ，實作數量為 16108立方米）實作超過契約數量百分之十
     之部分為 281.2立方米乘以單價2107元為592488.4元。再
     依合約加計其他如安衛、品管、利潤、營業稅等費用，應
     可向被告請求合計為 0000000元，爰請求為先位聲明。又
     若認被告主張系爭契約第三條之契約所定數量應以設計圖
     說之數量為準有理由，則依系爭鑑定報告，關於 SD280、
     SD420鋼筋及4000PSI預拌混凝土數量超過詳細價目表甚多
     ，被告因情事變更致原訂定之工程總價不足，應補給原告
     工程款價金為 12,044,120.20元，及依上揭比率計算之勞
     工安全衛生管理費36,132.36元，品管費72,264.72元，利
     潤541,985.
     41元，營業稅634,725.13元以上合計13,329,227. 83元為
     其備位聲明。被告則以系爭契約係屬總價承攬契約，除非
     契約有變更，致履約標的項目或數量有增減，始得就變更
     部分予以加減價結算，又系爭契約第三條所指「得為下列
     方式」，原告固得主張請求「依實作數量給付」，但並非
     被告於契約上之義務，僅係被告得考量契約實際情形，而
     為選擇之裁量；系爭工程實作之項目或數量若與設計圖說
     所示一致，則施作之數量即與在合約約定數量範圍相符，
     並無增減數量，即無增減工程款之事由。又原告主張於施
     工階段發覺合約項目中鋼筋、混凝土等材料有明顯不足之
     情形，經被告委託設計監造單位即參加人回覆，並無原告
     所提不足之情形，認原告所提出之鋼筋、混凝土數量計算
     為其工務數量，非設計規劃數量，並無原告所提之數量誤
     差。系爭契約第三條第二項「契約所定數量」顯非指「工
     程標單」之數量。工程實務亦無從以「工程標單」作為廠
     商之工作內容即承攬人所必須完成之工作，是以工程實務
     中認定「工程標單（或稱工程數量表）」之數量均僅為工
     程估計數量，並非工程實際約定或施作數量。系爭鑑定報
     告僅為估算數量，無從證明原告於系爭工程中鋼筋、混擬
     土之實作數量，而原告又無其他舉證證明其實際施作之鋼
     筋與混擬土之數量多寡，原告自亦無從憑此依據系爭契約
     第三條第二項請求被告增加給付等語置辯，並質疑系爭鑑
     定報告之正確性。
 二、本件兩造爭執點應為：
 （一）系爭契約第三條第二項之真意？
 （二）「工程標單（或稱工程數量表）」是否為工程實際約定
       施作數量？
 （三）系爭鑑定報告可否作為工程項目實作數量之認定標準？
 （四）依系爭鑑定報告，原告實作數量是否有超過系爭契約原
       約定之百分之十之情事？
 三、系爭契約第三條第二項之真意？
     查系爭契約第三條「契約價金之給付」，其第二項記載：
     「(二)採契約價金總額結算給付者，工程之實作數量如較
     契約所定之數量增減達百分之十以上時，其逾百分之十之
     部分，得以契約變更增減契約價金。未達百分之十者，契
     約價金不予增減。」（見卷一第10頁）。依當時有效之行
     政院公共工程委員會依「政府採購法」所頒定之子法中之
     「採購契約要項」第32點規定：「契約價金係以總價決標
     ，且以契約總價給付，而其履約有下列情形之一者，得調
     整之。但契約另有規定者，不在此限。(一)因契約變更致
     增減履約項目或數量時，得就變更之部分加減賬結算。 (
     二) 工程之個別項目實作數量較契約所定數量增減達百分
     之十以上者，其逾百分之十之部分，得以變更設計增減契
     約價金。未達百分之十者，契約價金得不予增減。(三)與
     前二款有關之稅捐、利潤或管理費等相關項目另列一式計
     價者，依結算金額與原契約金額之比率增減之。」其使用
     之文字內容幾與系爭契約同，但其文義極為明確，並無疑
     義；即有契約變更時，得就變更之部分按增減量加減賬結
     算契約價金；雖未變更契約，若工程之個別項目實作數量
     較契約所定數量增減達百分之十以上者，得為調整以增減
     契約價金。行政院公共工程委員會為政府採購法之主管機
     關，其所頒布之子法或解釋係行政機關本於職權所為對其
     公告之法令所為之補充或闡釋，應可作為法院審判之參考
     。
     本件係以總價決標，且以契約總價給付，契約中並無另外
     之規定契約價金不得增減，足見本件工程允許工程之個別
     項目於實作數量較契約所定數量增減達百分之十以上者，
     其逾百分之十之部分，得為調整以增減契約價金。而條文
     所謂「得以契約變更增減契約價金」，揆諸上揭行政院公
     共工程委員會頒定之「採購契約要項」第32點(一)(二)項
     就有無契約變更情事併列，可認並不以事前形式上正式變
     更契約之書面為限，亦可於結算時以變更設計增減契約價
     金方式調整，此約定係為設計估算疏失誤差之補救，可視
     為雙方風險之分攤行為。被告主張該條所指「得為下列方
     式」，故原告固得主張請求「依實作數量給付」，但該條
     並非被告於契約上之義務，僅係被告得考量契約實際情形
     ，而為選擇之裁量。本件工程如契約有所變更，像是變更
     設計，追加工程等情事，致承攬人所施作之數量較原有契
     約文件所包含之數量增減百分之十，才有增減工程款之問
     題，本件既無契約變更情事存在，原告不能向被告請求等
     語置辯云云，然契約苟有變更設計，追加工程等情事，自
     會另就變更、追加部分另行約定價金之給付，應無適用系
     爭契約第三條第二項之餘地，被告之抗辯與契約本意有間
     ，且易造成對契約他造即原告之不利益或負擔加重，有虛
     設該條條文之可能，顯失公平；而該條條文既淮「工程之
     實作數量如較契約所定之數量增減達百分之十以上時，其
     逾百分之十之部分，得以契約變更增減契約價金」，即表
     示於符合一定條件下，契約價金應可依約定調整之，毋需
     被告之同意；並與上述行政院公共工程委員會頒定之「採
     購契約要項」第32點(一)(二)項不合，故其所辯與契約文
     字及應有之解釋不符，應不可採。
四、「工程標單（或稱工程數量表、詳細價目表）」是否為工程
    實際約定施作數量？
    按系爭契約第1條第1項記載：「(一)契約包括下列文件：1.
    招標文件及其變更或補充。2.投標文件及其變更或補充。3.
    決標文件及其變更或補充。4.契約本文、附件及其變更或補
    充。5.依契約所提出之履約文件或資料。」足證工程標單本
    即屬契約之一部。工程標單係由建築師依其所設計之圖說，
    為業主計算工程之項目及數量，在招標前由業主作為計算預
    算及底價之參考；招標時由廠商填入單價作為投標之總價；
    開標時作為計算總價是否得標之參考；得標後則作為簽訂契
    約之附件，而成為契約內容之一；在工程施作期間，依詳細
    價目表上所列數量，計算完工進度，並依詳細價目表上所列
    單價，給付各期工程款（此為兩造所不爭，見99年5月13 日
    筆錄）；系爭契約第五條約定之工程總價，係原告得標後，
    被告依據得標金額及詳細價目表所列工程內容，列算各項次
    之數量與單價加總後與原告訂約。故詳細價目表上數量即契
    約數量。則工程數量表自可作為契約所定數量之參考（例外
    為：雖未於工程數量表列明，但於契約文件，包含工程圖說
    內容有記載，廠商仍有按圖施作之義務，此部分仍為契約所
    定數量，此時工程數量表只為預估量而已；然於系爭工程中
    ，並無此例外情事發生）。雖系爭契約第4條第2項亦記載：
    「(二)契約所附供乙方（指原告，下同）投標用之工程數量
    清單，其數量為估計數，不得視為乙方完成履約所需供應或
    施作之實際數量，然系爭工程並未有工程圖說、工程設計圖
    說、施工說明書、施工規範、或施工說明書內原告應完成之
    契約數量有與詳細價目表上數量有所不符之情事，本件系爭
    工程於96年間完工辦理結算時，被告仍以標單之數量作為契
    約數量而計價，故被告自始以標單所列之鋼筋預拌混凝土數
    量為契約數量，則工程數量表自可作為契約所定數量之參考
    ，故行政院公共工程委員會 89年3月28日（89）工程企字第
    89008103號、92年10月23日工程訴字第 09200432170號函均
    認「契約所定數量」，係指「標單數量」無疑（見卷一第25
    1頁）。被告雖以工程實務中認定「工程標單（ 或稱工程數
    量表）」之數量均僅為工程估計數量，並非工程實際約定或
    施作數量云云；參加人亦同此見解，但不否定原告得依第三
    條第二項之約定主張實作數量逾契約數量百分之十須增加價
    金，惟以應要在工作進行中提出實際施工數量超過設計數量
    ，而非於工程完後才提出。並以設計圖說的數量即為標單詳
    細價目表上的計算，目的是為了控制預算之執行及招標等語
    （見卷一第319頁反面）。然被告（見卷二第412頁）及參加
    人（見卷一第487頁 ）事後亦以此數量作為「契約所定數量
    」，不再爭執，則本件自應以「工程標單（或稱工程數量表
    ）」作為本件之契約所定數量無疑。
五、系爭鑑定報告可否作為工程項目實作數量之認定標準？
    查系爭工程業已完工，驗收完畢。故施工時用之混擬土，已
    無現物可供計算，而鋼筋亦已混藏於已完工之建築物內，亦
    無法實際計算。除非全面開挖，否則無從查考工程項目之實
    作數量；然建築師於設計完成後，可以設計圖說依其計算公
    式來估算工程所需的數量即為標單之詳細價目表，供業主作
    為預算之參考。本件建築師作為標單之計算公式雖已無法追
    溯，致無法檢視其預估之方式是否為造成實際施作數量與預
    估數量不符之原因。然並非不容許以事後依設計圖說估算數
    量作為系爭工程之實際施作數量。本件兩造對原告均按圖施
    作並不爭執，如送交鑑定人依其專業經驗，判斷該工程所需
    要之數量，此為法定之證據調查方法之一，自不得再斤斤於
    爭執鑑定人之報告並非原告於系爭工程實際施作之數量。本
    件兩造均同意依系爭工程之建築設計圖及結構設計圖計算系
    爭工程所需中拉鋼筋及高拉鋼筋數量（計算時併予算入鋼筋
    搭接數量），以及預拌混擬土 4000PSI數量（見卷一第95頁
    ），被告尚且提出系爭工程之建築設計圖及竣工圖交由相關
    單位鑑定（見卷一第83頁），自得以系爭鑑定報告作為工程
    項目實作數量之認定標準。被告雖質疑鑑定報告有(一)就「
    鋼筋SD280」之計算中加計「耗損」、(二)「鋼筋SD280」以
    l0-11 米即允許為搭接之計算方式、(三)就「混凝土」之計
    算中，未扣除結構體中鋼筋所佔之體積、及(四)版及牆之SD
    280 鋼筋計算，採以每平方公尺所含鋼筋以平均方式計算不
    甚合理(誤差值會隨計算筆數過累稍)，誤差值達40.99%等缺
    失，不足採信云云。惟查：
(一)查系爭鑑定報告係依被告提出之系爭標的物建築及結構設計
    圖說，估算 SD280鋼筋之數量，計算時同時考量鋼筋搭接長
    度。其基本原則為:#3-#5 鋼筋損耗率以5%計，#6-#8鋼筋損
    耗率以8%計，#10鋼筋損耗率以10%計。鋼筋來長以不定尺計
    算，以 10M-11M一搭接為原則。並分別計算上層搭接長度、
    一般搭接長度、鋼筋彎鉤長度 (結構標準圖 S1-2中Al長度)
    。由建築或結構圖顯示梁有高低差或錯開不在一直線上等因
    素時，鋼筋須以彎鉤錨錠。其算得系爭標的物所需 SD280鋼
    筋重量為1647.9T (含搭接重量 0.87T)（詳見系爭鑑定報告
    第2頁，見卷一第110頁）。並補充說明依工程慣例契約之單
    價分析，如已註明「含施工損耗」，例如計算單位定義為「
    每 1.05T單價計」，方視為已加入損耗。工具折舊及損耗不
    是鋼筋損耗，本案未考慮損耗前之鋼筋數量為 1568.64噸，
    再依工程慣例另計入損耗（ 見卷一第448頁）。其損耗率亦
    僅約百分之五，尚稱合理。被告雖引『行政院公共工程委員
    會100年6月30日工程技字第10000223640號函第三點(一) 揭
    示 :「鋼筋損耗可分「損耗包含在鋼筋單價」與「損耗包含
    在鋼筋數量」等兩種估算方式。1、如採「 損耗包含在鋼筋
    單價」時，鋼筋運至工地後裁切加工之損耗量並不計入鋼筋
    之「實作數量」內。2、如採「 損耗包含在鋼筋數量」時，
    除計算鋼筋依設計圖或工程司核准之施工製造圖所標示鋼筋
    尺寸及長度計算所得數量外，需將鋼筋運至工地加工所致的
    鋼筋損耗量另予計算，並計入鋼筋之「實作數量」內。』之
    論點，認本案工程契約、於招標文件中之單價分析表 (即標
    單),即列有「工具折舊及損耗」，依前揭函文內容，損耗既
    已包含在鋼筋單價中，自不應再行加計損耗云云；然系爭工
    程之單價分析表關於SD280鋼筋並未規定「含施工損耗」，
    應不得認本案工程採「損耗包含在鋼筋單價」之方式，而單
    價分析表中之「工具折舊及損耗」項目，依其文義已明示為
    工具之折舊及工具之損耗，並無一語提及為原料鋼筋之損耗
    ，自不容以此誤認系爭工程為「損耗包含在鋼筋單價」之列
    ；既行政院公共工程委員會所指工程慣例得將鋼筋運至工地
    加工所致的鋼筋損耗量應另予計算，並計入鋼筋之「實作數
    量」內，則系爭鑑定報告於計算鋼筋實作數量時，除依設計
    圖所標示鋼筋尺寸及長度計算所得數量外，另加計鋼筋損耗
    量，難認違誤。
(二)系爭鑑定報告以「鋼筋來長以不定尺計算，以 10M-11M一搭
    接為原則」而估算其數量。雖被告質疑鑑定報告不依「一般
    構造物內鋼筋長度超過 14m時，允許有一次搭接」、「鋼筋
    之搭接長度...，除設計圖明示者外，均應以『 中國土木水
    利工程學會』土木40l及402規定為準」、「鋼筋續接應避免
    在最大拉力處」等規範，然並未提出系爭鑑定報告於何處違
    反各該規範，加以原告為鋼筋搭接時，當依設計圖明示（鋼
    筋的搭接在設計圖內也都有明確的圖說規範，契約結構圖圖
    號S1-2、S1-3就是搭接鋼筋的相關圖說）或工地主任之監督
    ，應不致有違反規範之情事。況依被告於送鑑定時特別聲明
    數量計算原則為「柱鋼筋採隔層搭接」、「所有鋼筋搭接以
    12米為一搭接處理」（見卷一第84頁），尚未見其原則與系
    爭鑑定報告之標準有何重大齟齬，不應空言指責。
(三)系爭鑑定報告有關混凝土數量之計算，係依建築工程估算慣
    例，不另計損耗；因為一般在施工現場混凝土來車須經泵浦
    車壓送，這期間會有車前車後之損耗 ;另外每階段施工時預
    訂的是一批整車數量，但打築後會有多出的餘料須棄置等因
    素，皆為混凝土實際施工時會發生的損耗，其所佔混凝土整
    體數量的比例約為 3%-5%，若混凝土牆體較多之建築物，則
    可能高達8%。以上所述之混凝土損耗已可抵銷混凝土內所包
    覆之鋼筋體積，故一般建築工程混凝土數量之計算不需要去
    扣除內部鋼筋之體積，除非混凝土內所包覆之物體為明顯大
    體積之物體或空心體才會扣除（ 見卷一第448頁）。核與行
    政院公共工程委員會 100年6月30日工程技字第10000223640
    號函第四點(二)揭示: 「...1、工程實務上，因鋼筋體積所
    佔結構體比例甚少（約為 1.3％），故計算混凝土之「實作
    數量」 時，一般不扣除鋼筋所佔結構體之體積。2、如結構
    體中有大型埋設物或結構功能需求之開口設計，得依設計圖
    說扣除其所佔結構體之體積，以符實際」之工程實務，若合
    符節，自應認一般建築工程混凝土數量之計算不需要去扣除
    內部鋼筋之體積為合理。被告徒以系爭契約或鑑定報告就系
    爭工程鋼筋占混凝土體積各為2.34％及2.4％，皆逾1.3% 為
    由，認應扣除混凝土內所包覆之鋼筋體積，核與工程實務不
    同，而行政院公共工程委員會前揭函又未明示鋼筋體積逾1.
    3%即應扣除，故被告之質疑，應無足採。
(四)系爭鑑定報告有關版及牆鋼筋計算部分，認本工程計算版鋼
    筋方式係分別依每棟每層不同樓版編號之配筋及其對應之面
    積尺寸計算該版鋼筋數量；而計算牆鋼筋方式係分別依每棟
    每層計算出牆面積數量再乘以牆面所標示鋼筋量，並非以各
    層樓版面積計算，此查對鑑定報告附件中之計算方式即可得
    知（見卷一第449頁）。但被告質疑鑑定報告就圖說 S5-1配
    筋2S3、2S6、4S7、4S11版配筋皆為#3@20，其計算方式每平
    方公尺所含鋼筋長度數量應相同，但卻對A/B教學棟38/42頁
    2S3、2S6、4S7、4S11 鋼筋係以每平方公尺面積所含長度分
    別為25.86M、23.17M、25.06M、25.86M計算，有影響鋼筋計
    算數量造成之誤差，以及牆之面積未扣除門窗開口面積鋼筋
    所占數量，誤差值達 20%等瑕疵，認鑑定報告就版及牆之鋼
    筋採每平方公尺所含鋼筋以平均方式計算不甚合理（誤差值
    會隨計算筆數過累積）參加人及估算公司計算方式皆採單元
    分開計算再總計。然系爭鑑定報告已針對此點質疑作上述之
    說明，其計算版鋼筋方式係分別依每棟每層不同樓版編號之
    配筋及其對應之面積尺寸計算該版鋼筋數量；而計算牆鋼筋
    方式係分別依每棟每層計算出牆面積數量再乘以牆面所標示
    鋼筋量，並非以各層樓版面積計算。又本件工程早已竣工，
    除非全面開挖，否則無從查考工程項目之實作數量，為求經
    濟之效用，兩造皆同意以鑑定方式求得實作數量。被告指系
    爭鑑定錯誤應依其計算方式為準，然亦屬事後推估之計算方
    式，又一下主張計算方式每平方公尺所含鋼筋長度數量應相
    同，質疑鑑定報告A/B教學棟38/42頁2S3、2S6、4S7、4S1 1
    鋼筋係以每平方公尺面積所含長度分別為25.86M、23.17M、
    25.06M、25.86M計算將造成誤差，一下又主張參加人及估算
    公司計算方式皆採單元分開計算再總計，所言反覆又憑空指
    摘鑑定報告錯誤，實不足採。
六、被告主張系爭工程實作之項目或數量與設計圖說所示一致，
    並無增減數量，即無增減工程款之事由。原告雖主張於施工
    階段發覺合約項目中鋼筋、混凝土等材料有明顯不足之情形
    ，經被告委託設計監造單位即參加人回覆，並無原告所提不
    足之情形，認原告所提出之鋼筋、混凝土數量計算為其工務
    數量，非設計規劃數量，並無原告所提之數量誤差云云。惟
    查原告於施工階段，發覺依被告提供之設計圖施作，鋼筋、
    混凝土等材料有明顯不足之情形，乃依系爭契約第三條第二
    項規定，函文被告盡速辦理契約變更（見卷一第39頁），被
    告委託監造之許崇堯建築師事務所函覆，均稱原告計算之鋼
    筋及混凝土數量為工務數量，非設計規劃數量（見卷二第18
    7頁 ），並無原告所提之數量誤差，拒絕原告為增加工程數
    量之請求，且原告於施工階段早已提出數量不足疑議，監造
    單位於施工日報表載明「因鋼筋契約數量合計 2645T，累計
    完成數量超出部分將不計入百分比」（見卷二第 125頁），
    顯見鋼筋數量早超出契約數量，只不過被告視而不見，不計
    入百分比而已；原告並於 95年3月20日第15期估驗計價（見
    卷二第120頁）及95年4月20日第16期估驗計價（見卷二第12
    3頁），二次請款時均於營繕工程估驗計價明細總表註明「
    鋼筋數量有爭議，本期請款該項暫不估驗，待釐清後再行估
    驗。」等，此有95年3月29日起施工日報表、95年4月28日函
    文被告及參加人（見卷二第167頁 ）可證，被告及參加人均
    在其上簽章，故實作數量超出契約數量始能完成工作物，十
    分顯然，被告所辯並無原告所提之數量誤差，應不可採。綜
    上所述，本件除非全面開挖，否則無從查考工程項目之實作
    數量；既經兩造同意送鑑定以求估算實作數量，來解決紛爭
    ，自具有證據方法契約之性質，被告質疑系爭鑑定報告之點
    既皆不成立，已見前述，則應以鑑定報告所估算之實作數量
    為準；依鑑定結果，有 SD280鋼筋（契約數量為1315噸，實
    作數量為1647.9噸）原告實作數量超過契約數量百分之十部
    分有201.4噸，乘以單價21066為424692.4元，另4000PSI 混
    凝土（契約數量為 14388立方米，實作數量為16108立方米）
    實作超過契約數量百分之十之部分為 281.2立方米乘以單價
    2107為592488.4元。再依合約加計其他如安衛、品管、利潤
    、營業稅等費用，應可向被告請求合計為 0000000元，此計
    算方式為兩造所不爭（ 見卷二第374頁反面），則原告先位
    請求被告應給付原告新台幣 5,351,094元及自民國98年4 月
    22日起至清償日止按年息百分之 5計算之利息。為有理由，
    應予淮許。原告先位請求既已准許，其備位之請求即無再予
    論究之必要，附此說明。
七、兩造各別陳明願供擔保，聲請宣告假執行及免為假執行，核
    無不合，爰分別酌定相當擔保金額准許之。
八、本件事證已臻明確，兩造其餘攻擊防禦方法，均不足影響判
    決之結果，爰不另贅述，附此敘明。
九、結論：本件原告之訴為有理由，依民事訴訟法第78條、第39
    0條第2項、第392條第2項，判決如主文。
中    華    民    國    100    年    8    月    31    日
                        臺灣花蓮地方法院民事庭
                            法      官  沈士亮
上列為正本係照原本作成。
如不服本判決，應於送達後20日內，向本院提出上訴狀並表明上
訴理由，如於本判決宣示後送達前提起上訴者，應於判決送達後
20日內補提上訴理由書(須附繕本)。
中    華    民    國    100    年    8    月    31    日

                            法院書記官  杜依玹